臺灣宜蘭地方法院刑事裁定　　　　　　　100年度易字第545號
公　訴　人　臺灣宜蘭地方法院檢察署檢察官
被　　　告　劉翊祥
上列被告因妨害兵役案件，經檢察官聲請簡易判決處刑（100年
度偵字第84號），本院認為不宜逕以簡易程序為之，爰改依通常
訴訟程序審理，裁定如下：
    主  文
公訴駁回。
    理  由
一、公訴意旨略以：被告劉翊祥係後備軍人，原住戶籍地宜蘭縣
    宜蘭市○○路13巷8號，其明知依後備軍人管理規則第15條
    規定，如有地址異動，應依相關戶籍法規向主管單位申報異
    動登記，竟於遷離上址後，無故不依規定申報住址異動，致
    宜蘭縣後備指揮部所發，指定其應於民國99年11月8日前往
    苗栗縣頭份鎮斗煥里斗煥199之1號「斗煥坪營區」報到之教
    育召集令無法送達。
二、按檢察官就被告犯罪事實，應負舉證責任，並指出證明之方
    法。法院於第一次審判期日前，認為檢察官指出之證明方法
    顯不足認定被告有成立犯罪之可能時，應以裁定定期通知檢
    察官補正，逾期未補正者，得以裁定駁回起訴，刑事訴訟法
    第161條第1項、第2項定有明文。
三、本件檢察官以被告涉犯妨害兵役罪嫌，提起公訴，經本院認
    為檢察官指出之證明方法顯不足認定被告有成立犯罪之可能
    ，於第一次審判期日前裁定通知檢察官應於7日內補正，該
    裁定業於送達於檢察官，檢察官則以提出補充說明書說明本
    件依卷內提出之證據已達超越起訴之門檻，如認本件事證不
    足，則聲請調查證據傳喚、拘提、通緝被告到案等語。惟按
    為貫徹無罪推定原則，檢察官對於被告之犯罪事實，應負實
    質舉證責任。是刑事訴訟法修正第161條第1項規定「檢察官
    就被告犯罪事實，應負舉證責任，並指出證明之方法」，明
    訂檢察官舉證責任之內涵，除應盡「提出證據」之形式舉證
    責任外，尚應「指出其證明之方法」，用以說服法院，使
    法官「確信」被告犯罪構成事實之存在。此「指出其證明之
    方法」，應包括證據與待證事實之關聯及證據之證明力等事
    項。倘檢察官所提出之證據，不足為被告有罪之積極證明，
    或其指出證明之方法，無法說服法院以形成被告有罪之心證
    者，應貫徹無罪推定原則，為無罪之判決。同條第2、3 、4
    項，乃新增法院對起訴之審查機制及裁定駁回起訴之效力，
    以有效督促檢察官善盡實質舉證責任，藉免濫行起訴。又按
    妨害兵役治罪條例前於91年6月26日修正公布，並於第10條
    第1項條文增加「意圖避免召集處理」之文字，已就本罪行
    為人之主觀要件予以明文化，亦即，依該條例第10條第1項
    規定，行為人主觀上必須「意圖避免召集處理」，且居住處
    所遷移之情形，始犯該罪，又同條第3項之罪係以犯同條第1
    項之罪為前提，故行為人仍須以主觀上具有「意圖避免召集
    處理」之犯意，始有該條例第10條第3項、第1項第3款居住
    處所遷移，致使教育召集令無法送達罪之適用。
四、經查：
  (一)被告係後備軍人，原住戶籍地宜蘭縣宜蘭市○○路13巷8號
    ，而宜蘭縣後備指揮部所核發博愛甲字231107號教育召集令
    ，指定被告應於99年11月8日上午8時至12時許，至苗栗縣頭
    份鎮斗煥里斗煥199之1號（斗煥坪營區）報到，該教育召集
    令先後經轄區員警於99年10月27日、同年月28日送達被告住
    所，因該處所無人居住，而將該通知書黏貼於住處門首，嗣
    被告未於規定日時向指定處所報到等情，有召集令、召集令
    回執、召集令通知貼於門首照片4幀、宜蘭縣後備指揮部列
    管後備軍人參加召集未按戶籍地居住亦未申報戶籍遷移調查
    表、召集令交付情形紀錄表、後備901旅99年度教育召集報
    到人員名冊、宜蘭縣後備指揮部查詢作業等件在卷可證（10
    0年度偵字第84號卷第6至14頁）。
  (二)關於被告未居住之戶籍地之情形，依卷附宜蘭縣後備指揮部
    列管後備軍人參加召集未按戶籍地居住亦未申報戶籍遷移調
    查表所載，經訪查屋主及里長後，僅記載被告未居住於戶籍
    地情形，而未記載原因。而一般人未居住於戶籍地之原因不
    一，有因為就學、就業而離去，或與家人不睦而離家出走，
    或因經濟因素以致居無定所，在眾多之原因中，非必為意圖
    避免兵役召集之一項，身為後備軍人未居住於戶籍地，既有
    多項原因在內，則檢察官所稱「遷出戶籍之申報自然知之甚
    曉」、「戶籍未申報，自然具有極高度意圖逃避兵役之可能
    性」等臆測之詞，顯屬武斷。依卷內證據資料，僅有被告未
    居住於戶籍地之事實，與被告是否意圖避免召集處理之構成
    要件間，是否具有強烈之關連性，檢察官並未提出相關證人
    或積極證據佐證，以證明被告犯罪之可能。
  (三)檢察官雖又說明如認本件事證不足，聲請傳喚、拘提、通緝
    被告後訊問被告等語。而依前開規定說明，檢察官於起訴時
    即應「提出」相關積極證據，使法院「確信」被告犯罪構成
    事實之存在，非於偵查中未盡調查之責，嗣於審理中再「聲
    請」補行相關偵查調查程序。
五、依上所述，檢察官就本件被告所涉妨害兵役犯嫌聲請以簡易
    判決處刑，並未具體指出被告犯罪之證據及證明之方法，經
    本院於第一次審判期日前裁定通知檢察官應於7日內補正，
    ，惟檢察官除回函說明外，迄今亦未再提出任何補正，難認
    檢察官業已遵期補正，自屬逾期未補正。爰依刑事訴訟法第
    452條、第161條第2項規定，裁定如主文。
中    華    民    國   100    年    9     月    30    日
                  刑事第五庭  法  官  辜漢忠
以上正本證明與原本無異。
如不服本裁定，應於裁定送達後5日內，向本院提出抗告狀。（
應附繕本）
                              書記官  林詩綺
中    華    民    國   100    年    9     月    30    日